臺灣高等法院臺中分院刑事判決　　　　100年度上訴字第108號
上訴人即被告　魏紳安
選任辯 護 人　林萬生　律師
上列上訴人因違反毒品危害防制條例案件，不服臺灣南投地方法
院98年度訴字第346號中華民國99年11月2日第一審判決（起訴案
號：臺灣南投地方法院檢察署98年度毒偵字第981號），提起上
訴，本院判決如下：
    主    文
上訴駁回。
    犯罪事實
一、魏紳安前於民國87年間，因施用第一級、第二級毒品案件，
    經台灣南投地方法院以87年度毒聲字第67號裁定送勒戒處所
    實施觀察、勒戒後，認無繼續施用之傾向，於87年11月21日
    執行完畢釋放，並經臺灣南投地方法院檢察署檢察官以87年
    度偵緝字第122號為不起訴處分確定。又於90年間，因施用
    第一級、第二級毒品案件，經台灣南投地方法院90年度毒聲
    字第99號裁定送勒戒處所實施觀察、勒戒後，認有繼續施用
    毒品之傾向，經台灣南投地方法院90年度毒聲字第157號裁
    定令入戒治處所施以強制戒治，強制戒治逾3月後，成效經
    評定為合格，認無繼續戒治之必要，經台灣南投地方法院90
    年度毒聲字第950號裁定停止強制戒治，所餘戒治期間付保
    護管束，於90年8月29日停止強制戒治付保護管束，嗣於91
    年2月6日保護管束期滿未經撤銷停止強制戒治視為執行完畢
    ；魏紳安並因該次施用毒品案件，經檢察官提起公訴，經台
    灣南投地方法院90年度訴字第223號判決分別判處有期徒刑8
    月、6月，應執行有期徒刑1年確定（下稱第案）。又於91
    年間，因施用第二級毒品案件，經本院92年度毒聲字第197
    號裁定令入戒治處所施以強制戒治，強制戒治逾3月後，成
    效經評定為合格，認無繼續戒治之必要，經台灣南投地方法
    院92年度毒聲字第1014號裁定停止強制戒治，所餘戒治期間
    付保護管束，於92年12月5日停止強制戒治付保護管束，嗣
    因法律修正，於93年1月9日報結；魏紳安並因該次施用毒品
    案件，經檢察官提起公訴，經台灣南投地方法院92年度易字
    第102號判決判處有期徒刑8月，嗣魏紳安提起上訴，經本院
    92年度上易字第1094號判決駁回上訴確定（下稱第案）。
    上開第、案經接續執行，於93年9月27日假釋付保護管
    束，於93年12月28日保護管束期滿未經撤銷，以已執行論。
    詎其仍不知悛悔，復基於施用第一級毒品海洛因之犯意，於
    98年7月30日8時許回溯3個月之某時點（不含為員警查獲至
    採集毛髮期間），在不詳處所，以不詳方式，施用海洛因1
    次。又基於施用第二級毒品甲基安非他命之犯意，於98年7
    月30 日8時許回溯3個月之某時點（不含為員警查獲至採集
    毛髮期間），在不詳處所，以不詳方式，施用甲基安非他命
    1次。嗣於98年7月30日，為警經其同意後，採集其毛髮送驗
    ，鑑驗結果呈嗎啡、六-乙醯嗎啡及甲基安非他命反應，濃
    度分別為163pg/mg、124 pg/mg、73pg/mg，結果判定受測者
    應於3個月內曾經使用過甲基安非他命及海洛因等2種毒品，
    因而查獲上情。
二、案經南投縣政府警察局仁愛分局報請臺灣南投地方法院檢察
    署檢察官偵查起訴。
    理  由
壹、程序部分（證據能力）
一、按除刑事訴訟法第159條之1至第159條之3規定之情形外，下
    列文書亦得為證據：一、除顯有不可信之情況外，公務員職
    務上製作之紀錄文書、證明文書；二、除顯有不可信之情況
    外，從事業務之人於業務上或通常業務過程所須製作之紀錄
    文書、證明文書；三、除前二款之情形外，其他於可信之特
    別情況下所製作之文書，刑事訴訟法第159條之4定有明文。
    查卷附之中山醫學大學附設醫院檢驗科藥物檢測中心98年8
    月13日實驗編號：H09108號毛髮檢驗結果報告（見偵查卷第
    24頁），係中山醫學大學附設醫院檢驗科檢測中心接受員警
    囑託於審判外所為檢驗鑑定，並非於例行業務過程中必然、
    接續不斷製作之紀錄文書或證明文書，尚與刑事訴訟法第15
    9條之4第2款規定不合，惟觀諸前開檢驗報告之內容，係經
    該醫院專業人員就被告毛髮是否具有第一級、第二級毒品陽
    性反應所為檢驗之結果為證明，並經實驗室負責人蓋章並加
    蓋該醫院專用章後所出具，顯係檢驗人員基於其專業能力，
    經儀器檢測、判斷後始行製作，可信度甚高，且司法機關隨
    時可以鑑定證人身分到庭為詳細分析立證，接受檢、辯、被
    告雙方對質、詰問，若有錯誤，甚易發現並糾正，是該專業
    意見之可信度甚高。又本件員警係經被告同意後，始採集其
    毛髮送驗，此有勘查採證同意書1紙在卷可查（見偵查卷第1
    4頁背面），上開採證程序尚與法無違。是上開檢驗報告屬
    於可信之特別情況下製作之文書，依刑事訴訟法第159條之4
    第3款規定，認有證據能力。
二、又按被告以外之人（包括證人、鑑定人、告訴人、被害人及
    共同被告等）於審判外之陳述雖不符刑事訴訟法第159條之1
    至之4等4條之規定，而經當事人於審判程序同意作為證據，
    法院審酌該言詞陳述或書面陳述作成時之情況，認為適當者
    ，亦得為證據；當事人、代理人或辯護人於法院調查證據時
    ，知有刑事訴訟法第159條第1項不得為證據之情形，而未於
    言詞辯論終結前聲明異議者，視為有前項之同意，同法第15
    9條之5定有明文。立法意旨在於傳聞證據未經當事人之反對
    詰問予以核實，原則上先予排除。惟若當事人已放棄反對詰
    問權，於審判程序中表明同意該等傳聞證據可作為證據；或
    於言詞辯論終結前未聲明異議，基於尊重當事人對傳聞證據
    之處分權，及證據資料愈豐富，愈有助於真實發見之理念，
    且強化言詞辯論主義，使訴訟程序得以順暢進行，上開傳聞
    證據亦均具有證據能力。查卷附之南投縣警察局埔里分局委
    託採集毛髮代號與真實姓名對照表（見偵查卷第22頁背面及
    23頁）係被告以外之人於審判外之陳述，固屬傳聞證據，然
    被告及檢察官於法院對上開證據之證據能力俱不爭執，且上
    開證據內容，業經法院審理時予以提示並告以要旨，且各經
    檢察官、被告表示意見，本院審酌上開證據作成之過程，並
    無不適當之情形，認為以之作為本案之證據亦屬適當，是依
    上開刑事訴訟法第159條之5第1項之規定，上開證據應有證
    據能力。
三、關於通訊監察譯文證據能力之判斷：
  1.按刑事訴訟法上「證據排除法則」，係指將具有證據價值或
    真實之證據，因取得程序之違法，而予以排除之法則。茍司
    法警察機關於實施通訊監察時，已合於通訊保障及監察法第
    五條第一項所規定之要件，且依法取得法官所核發之通訊監
    察書，基於該通訊監察所取得之證據，即無證據排除法則之
    適用。另按有事實足認被告或犯罪嫌疑人有最輕本刑為三年
    以上有期徒刑之罪嫌，並危害國家安全或社會秩序情節重大
    ，而有相當理由可信其通訊內容與本案有關，且不能或難以
    其他方法蒐集或調查證據者，得發通訊監察書。通訊監察書
    偵查中由檢察官依司法警察機關聲請或依職權聲請該管法院
    核發，審判中由法官依職權核發，通訊保障及監察法第五條
    第一項第一款、第二項定有明文。又按實施刑事訴訟程序之
    公務員，依通訊保障及監察法規定對被告或犯罪嫌疑人實施
    之通訊監察，係為確保國家安全、維持社會秩序之目的所為
    截取他人通訊內容之強制處分。依該法修正前、後第五、六
    、十一條規定以觀，通訊監察之內容原則上固應針對通訊監
    察書記載之特定犯罪嫌疑之罪名，惟實施通訊監察時，因無
    法預期及控制實際監察所得之通訊內容及範圍，在通訊監察
    過程中，不免會發生得知在本案通訊監察目的範圍以外之通
    訊內容（有稱之為「另案監聽」、「他案監聽」者），此種
    監察所得與本案無關之通訊內容，如涉及受監察人是否另有
    其他犯罪嫌疑時，得否容許作為另案之證據使用，法無明文
    規定。此種情形因屬於本案依法定程序實施通訊監察時，偶
    然附隨取得之證據，並非實施刑事訴訟程序之公務員因違背
    法定程序取得之證據，自無刑事訴訟法第一百五十八條之四
    規定之適用。而同屬刑事強制處分之搜索、扣押，則於刑事
    訴訟法第一百五十二條明定，允許執行人員於實施搜索或扣
    押時，對於所發現「另案應扣押之物」，得以立即採取干預
    措施而扣押之，分別送交該管法院或檢察官（學理上稱為「
    另案扣押」）。則基於同一之法理，及刑事訴訟上發現真實
    之要求，自應容許將在本案通訊監察目的範圍以外，偶然獲
    得之資料，作為另案之證據使用。又九十六年七月十一日修
    正公布之通訊保障及監察法第五條第五項、第六條第三項均
    規定「違反本條規定進行監聽行為情節重大者，所取得之內
    容或所衍生之證據，於司法偵查、審判或其他程序中，均不
    得採為證據。」依上開二項規定意旨，並參酌刑事訴訟法第
    一百五十八條之四之規定，違法監聽如情節並非重大者，所
    取得之監聽內容及所衍生之證據，有無證據能力，仍應就人
    權保障及公共利益之均衡維護予以權衡決定，而非當然無證
    據能力，則依「舉重以明輕」之法理，在合法監聽時，偶然
    附隨取得之另案證據資料，並非違背法定程序取得之證據，
    亦未侵害憲法所保障之人民秘密通訊權，基於維護公平正義
    及刑事訴訟發現真實之目的，該偶然取得之監聽內容及所衍
    生之證據，亦應認為有證據能力。最高法院九十七年度台非
    字第五四九號判決意旨參照。查行動電話門號000000
    0000號行動電話之監聽錄音，係經法院以蕭瑞仁等人涉
    嫌販賣毒品等最輕本刑為三年以上有期徒刑之罪，且該等犯
    罪類型之犯罪過程多係透過電話通聯或網路聯繫並以代號、
    暗碼等隱晦方式暗中進行，其犯罪結果係將毒品流入市面，
    戕害不特定國人之身心健康甚鉅，自屬危害社會秩序情節重
    大，而有相當理由可信犯罪嫌疑人之通訊內容要與涉案情節
    有關，且難以其他方法蒐集或調查證據者，有台灣南投地方
    法院98年聲監字第36號通訊監察書1件附卷可憑（見本院卷
    第38至40頁），又監聽過程中尚查無任何不法或不當侵害人
    權保障之情事，自屬符合通訊保障及監察法第五條第一項第
    一款、第二項之規定，核係依法所為之監聽，尚無不法取證
    情事或違背法定程序之處，嗣因門號0000000000
    號行動電話門號使用者有談論、聯絡毒品交易情事而進行監
    聽，進而查獲本案被告施用毒品犯行，是以在該合法通訊監
    察過程中，所發現被告聯絡購買毒品之譯文內容，自均符合
    通訊保障及監察法所規定之法律要件，揆諸上開說明意旨，
    自得作為證據使用。
  2.又按通訊監察錄音之譯文，僅屬依據監聽錄音結果予以翻譯
    之文字，固具文書證據之外觀，但實際上仍應認監聽所得之
    錄音帶或光碟，始屬調查犯罪所得之證物；刑事訴訟法第一
    百六十五條之一第二項所稱之證物，如其蒐證程式合法，並
    經合法調查，自具證據能力。因此檢察官如提出通訊監察錄
    音之譯文為其證據方法，實乃以其監聽所得之錄音帶或光碟
    ，為調查犯罪所得之證物，法院本應依刑事訴訟法第一百六
    十五條之一所列之方法調查，以判斷該錄音帶或光碟是否與
    通訊監察錄音之譯文相符。而監聽錄音製作之譯文，雖通常
    為偵查犯罪機關單方面製作，然若被告或訴訟關係人對其真
    實性並無爭執，經法院於審判期日提示譯文供當事人辨認、
    表示意見並為辯論者，程式自屬適法（最高法院九十五年度
    台上二九五號、九十四年度台上字第四六六五號判決意旨參
    照）。從而，上開通訊監察既係依法定程序所為，則基於該
    通訊監察所取得之監聽電話錄音，暨司法警察依據該監聽電
    話錄音而製作之通訊監察紀錄譯文，因其取得程序並無違法
    ，通訊監察過程既已符合法定程序，即非傳聞，而該等通訊
    監察察譯文復經法院踐行證據調查程序，則該等譯文堪認有
    證據能力，本院自得採為認定事實之證據。
貳、實體部分
一、訊據上訴人即被告魏紳安（以下均稱被告魏紳安）矢口否認
    有何施用第一級及第二級毒品犯行，辯稱：伊已經五年沒有
    施用毒品，有可能是服用藥物或施用到二手煙，才導致毛髮
    驗出海洛因及甲基安非他命之反應云云。經查：
(一)、被告於98年7月30日8時許，在南投縣政府警察局仁愛分局，
    為警經其同意，剪取其個人頭髮長度約7公分送驗，裁剪成
    距離頭皮端0公分至3.6公分、3.6公分至7公分2段，取第1段
    經清洗後直接剪碎進行分析，經氣相層析質譜儀法進行分析
    檢驗後，鑑驗結果呈嗎啡、六-乙醯嗎啡及甲基安非他命反
    應，濃度分別為163pg/mg、124pg/mg、73pg/mg，結果判定
    受測者應於3個月內曾經使用過甲基安非他命及海洛因等2種
    毒品等情，此有勘查採證同意書、南投縣政府警察局埔里分
    局委託採集毛髮代號與真實姓名對照表、中山醫學大學附設
    醫院檢驗科藥物檢測中心98年8月13日實驗編號H09108號毛
    髮檢驗結果報告各1紙在卷可稽（見偵查卷第14頁背面、第2
    3、24頁）。又Kintz等人2006年回顧文獻之Table1說明，毛
    髮檢驗可驗出施用毒品者曾濫用之毒品種類，而可檢出殘留
    毒品之時間，可由一個月至數年之久。依前述文獻說明，毛
    髮生長速率約為每個月1公分（範圍介於0.7～1.4公分/月）
    ，故單次施用毒品後，毒品應僅存在於使用時生長的頭髮段
    落中，如係施用後3～5星期約可自頭皮每2公分長度的分段
    檢測加以分辨。依Pragst等人2006年之回顧文獻，其中第2
    項之說明內容指出毒品殘留於毛髮之相關機轉：血液中的毒
    品成分經由微血管擴散作用，移轉至毛髮根部的毛囊中，而
    後隨毛髮成形而留滯其中；另一主要可能機制，毒品由汗腺
    、皮脂腺分泌出來，擴散沈澱至已成形之毛髮內；此外環境
    中之毒品亦可能沈澱至毛髮上。另於實務運作上，文獻第5.
    1.1節之說明內容指出，在國外已有大量的運用在例行檢測
    上，如工作場所人員藥檢、駕駛執照的申請、運動員藥檢、
    犯罪與成癮藥物使用的關係釐清、藥物濫用及慢性中毒診斷
    、戒癮病人的檢驗，而美國某主要都會警察部門統計1985年
    至1999年間，每年約有數千件員工藥檢，發現毛髮檢驗之毒
    品陽性率為尿檢之1.36倍以上，此有行政院衛生署管制藥品
    管理局96年5月18日管檢字第0960004754號函釋附卷可參（
    見原審卷第91頁），是以現代科學驗證方式，確實可由毛髮
    檢驗是否施用毒物，毛髮檢驗應為可值信賴之驗證方式。又
    由於海洛因之獨特代謝物6-乙醯嗎啡會沉積在人體之毛髮中
    ，故如檢測毛髮中含有6-乙醯嗎啡，可作為判定曾經施用海
    洛因，此有行政院衛生署管制藥品管理局95年2月16日管檢
    字第0950001415號函釋可參（見原審卷第93至95頁）；再者
    ，由於安非他命及甲基安非他命可經由血液及汗液沈積於毛
    髮中，故如檢測毛髮中含有安非他命及甲基安非他命，可判
    定被告為安非他命及甲基安非他命成癮者，惟其可否檢出安
    非他命及甲基安非他命與採集毛髮之數量、採集毛髮之段落
    、染燙髮及所用檢驗方法靈敏度有關，此有行政院衛生署管
    制藥品管理局95年3月9日管檢字第0950002178號函釋可參（
    見原審卷第96、97頁），是依上開函釋，被告於其所採集之
    毛髮，既經驗出上開嗎啡、六-乙醯嗎啡及甲基安非他命，
    濃度分別為163pg/mg、124pg/m g、73pg/mg之反應，應均為
    被告施用海洛因及甲基安非他命後，殘留於髮絲之代謝物，
    堪認被告確有於98年7月30日8時許回溯3個月之某時點（不
    含為員警查獲至採集毛髮期間），分別在不詳處所，以不詳
    方式，分別施用海洛因及甲基安非他命各1次。
(二)、又辯護人於原審為被告辯稱：被告患有心臟病及糖尿病，在
    南投基督教醫院及埔里基督教醫院就診，醫生有開立藥物供
    被告服用等語，被告於原審準備程序時亦供稱：伊除了在埔
    里基督教醫院就診外，還有在埔里榮民總醫院及臺中縣沙鹿
    鎮童綜合醫院就診等語（見原審卷第73頁），惟經原審函詢
    上開醫院，行政院國軍退除役官兵輔導委員會埔里榮民總醫
    院99年4月29日埔醫行字第0990002973號函覆稱：本院查無
    病人魏紳安均於98年1月1日至同年7月31日之就診紀錄（見
    本院卷第77頁）；童綜合醫療社團法人童綜合醫院99年5 月
    3日（99）童醫字第0618號函覆稱：患者魏紳安98年1月至同
    年7月並無至本院就診之紀錄（見原審卷第78頁）；財團法
    人埔里基督教醫院99年5月26日埔基醫字第9904023A號函覆
    稱：病患魏紳安於98年1月至同年7月，並無至該院就診之紀
    錄（見原審卷第79頁），足認被告於98年1月至同年7月間，
    並無於上開財團法人埔里基督教醫院、行政院國軍退除役官
    兵輔導委員會埔里榮民總醫院及童綜合醫療社團法人童綜合
    醫院就診，被告及辯護人於原審辯稱被告毛髮檢出毒品反應
    ，係因被告至醫院就診服用醫師開立之藥物云云，均非可採
    。
(三)、又被告辯稱：伊可能係有吸食到他人施用毒品所產生之二手
    煙，導致毛髮檢出毒品反應，因被告與施用毒品人口謝承勳
    、吳立軍、吳志明為好友，可能是與好友在一起時誤吸食二
    手煙所致等語。惟查：
  1.被告對於其毛髮檢出海洛因及甲基安非他命反應，先後辯稱
    係服用心臟病及糖尿病藥物所致，又辯稱係吸入他人吸食之
    毒品二手煙所致，被告上開辯稱不一，是否可採，已有可疑
    。
  2.再查0000000000號行動電話係被告所持用，業據被告自承在
    卷，被告（Ａ）曾於98年3月26日至98年4月4日間向案外人
    蕭瑞仁（Ｂ）有以下之通話紀錄：
    98年3月26日下午二時三十分許
      Ａ：你睡飽了嗎
      Ｂ：是阿
      Ａ：你朋友有那個嗎
      Ｂ：你現在在哪裡
      Ａ：我在街上
      Ｂ：你等一下過來我這
      Ａ：要多久
      Ｂ：差不多十幾分鐘
      Ａ：好
    98年3月26日下午七時許
      Ａ：捧場的，一張
      Ｂ：好拉，等一下過去
    98年3月27日下午八時五分許
      Ａ：你在那裡
      Ｂ：在家裡面
      Ａ：你今天這個沒有昨天那個好，不一樣喔
      Ｂ：嗯
      Ａ：你幫我用好，我等一下就到
      Ｂ：好
    98年3月28日下午五時二十九分許
      Ｂ：他有跟我說你嗎
      Ａ：有辦法救一下嗎
      Ｂ：好阿
      Ａ：我五分鐘到
    98年3月28日下午九時三十九分許
      Ａ：拿一張到我家
      Ｂ：好
    98年3月29日下午二時二十一分許
      Ａ：你那幫你準備好了
      Ｂ：好
      Ａ：你順便拿一些來那個
      Ｂ：喔
    98年3月29日下午五時十五分許
      Ａ：你剛拿給我那個我剛用我老婆剛好出來灑的整地上
      Ｂ：好阿。你過來我不能出去
      Ａ：我過去
    98年3月29日下午九時十九分許
      Ａ：難過的要命剛從台北下來
      Ｂ：也不夠
      Ａ：是資金不夠還是
      Ｂ：資金阿
      Ａ：差多少
      Ｂ：幾千元
      Ａ：是倒在我這裡嗎
      Ｂ：是你之前阿
      Ａ：我之前差五個阿
      Ｂ：還有
      Ａ：七個阿，你不夠要跟我講阿
      Ｂ：我還有別人
      Ａ：我之前跟你用三千元現金拿沒有差那麼多
      Ｂ：電話中不要講這些
      Ａ：那你能給我嗎
      Ｂ：有拉
      Ａ：我十五分鐘到埔里
    98年3月31日下午十時八分許
      Ａ：你還差多少
      Ｂ：那要怎麼樣
      Ａ：沒不然你過來我這裡，要過來順便帶一個過來
    98年4月1日下午四時十九分許
      Ａ：你是放那裡
      Ｂ：我用鋁泊紙包著
      Ａ：有拉
    98年4月1日下午十時十九分許
      Ａ：你能跟車站朋友先調一個嗎
      Ｂ：他在睡覺
    98年4月4日上午七時五分許
      Ａ：你不打給你車站的朋友
      Ｂ：好我看看
      Ａ：要處理一個阿
      Ｂ：好拉
     又案外人蕭瑞仁以0000000000號、0000000000號行動電話
     販賣第一、二級毒品予黃信維等人，業經台灣南投地方法
     院以98年訴字第201、454號判決判處應執行有期徒刑十年
     確定，有上開判決在卷可憑（見本院卷第42至51頁），被
     告採驗毛髮之時間為98年7月30日，在採驗毛髮前之3個多
     月至4個多月前（如前述至譯文），被告尚以電話密集
     與案外人蕭瑞仁聯絡，通話中並以「一張」「處理一個」
     「那個」等字眼代替其欲索取之物品，與一般毒品交易均
     以代號、暗碼等隱晦方式暗中進行之情狀相符，被告辯稱
     上開交易係為購買茶葉云云，與一般茶葉均會指定茶葉品
     名、重量，與通話中僅指定「一張」「一個」大相逕庭，
     再衡諸通話中被告要求對方「調取」所欲購買之物品，益
     證其所購入者並非茶葉，被告所辯與常情不符，不足採信
     ，又依上開通訊監察之內容顯示，被告於通話期間顯然已
     經使用過購入之毒品，顯見被告辯稱伊大約五年都沒有施
     用毒品云云（見偵查卷第5頁），顯不足採。又施用毒品為
     隱匿非公開活動，除非被告自承施用期間，否則僅能以採
     驗之結果推認施用之期間，而無從認定確切之施用時間，
     惟施用毒品有成癮性，在相近之時點倘有購入毒品之行為
     ，當可推認其為施用而購入毒品後相近之時間內有施用毒
     品之行為，本案被告於採驗毛髮中有毒品反應之3個多月前
     至4個月多前既有證據證明其購入毒品，本院認該通訊監察
     之結果，固不得直接證明被告有施用毒品，惟仍得作為本
     案施用毒品之佐證，惟上開購入之毒品既有可能係甲基安
     非他命或海洛因毒品之任何一種，依罪疑惟有利於被告之
     認定，本院僅認此部分係施用第2級毒品之佐證，併此敘明
     。
  3.又依法務部調查局檢驗煙毒或安非他命案件經驗研判，若非
    長時間與吸毒者直接相向且存心大量吸入吸毒者所呼出之煙
    氣，以二手煙中可能存在之低劑量煙毒或安非他命，應不致
    在尿液中檢驗出煙毒或安非他命反應（法務部調查局82年8
    月6日〈82〉發技一字第4153號函參照），是苟非被告係蓄
    意，且大量吸入他人施用毒品時所產生之煙霧，要無於其尿
    液或毛髮中檢出含有毒品之反應。再者，被告並非多次持續
    使用非法藥物者，此有中山醫學大學附設醫院中港分院99年
    9月10日中山醫港99川仁字第0990008327號函在卷可查（見
    原審卷第110頁），被告既非長期施用毒品者，倘被告確有
    因蓄意、長時間與吸毒者直接相向且存心大量吸入吸毒者所
    呼出之煙氣之可能，衡情被告應有記憶於3個月內之何時間
    、何地點，有誤吸用他人施用毒品所呼出之二手煙，然被告
    對於其究係在何時間、何地點，與何人一起，導致其有誤吸
    用海洛因或甲基安非他命之二手煙之情形，均未能特定時間
    、地點，僅辯稱：伊有與施用毒品人口謝承勳、吳志民及吳
    立軍一起而誤吸用其等施用毒品時之二手煙云云，尚屬無據
    。
  4.再者，被告送驗之毛髮檢體（原始編號：980093；實驗編號
    H09108）之鑑驗報告數值呈現低濃度毒品反應，受驗者非多
    次持續使用非法藥物者，但無法區別是否為二手吸入所造成
    ，此有中山醫學大學附設醫院中港分院99年9月10日中山醫
    港99川仁字第0990008327號函在卷可查（見原審卷第110 頁
    ），是被告送驗之毛髮檢體，其檢出嗎啡、六-乙醯嗎啡及
    甲基安非他命，濃度分別為163pg/mg、124pg/mg、73pg/mg
    之反應，雖呈現低濃度之毒品反應，惟依上開函示，既無法
    判別是否為二手吸入所造成，自不得據為認定被告毛髮檢出
    毒品反應係因吸入二手煙所致之證據。又毛髮中之毒品含量
    經常低於尿液中之毒品含量，故毒品毛髮檢驗之方法及儀器
    靈敏度高於毒品尿液檢驗，一般而言，毒品尿液可檢驗之時
    效僅為施用後1至5天內，而毒品毛髮則係檢驗長期或習慣性
    施用毒品，有法務部調查局100年3月8日調科壹字第1000007
    5760號函在卷可憑（見本院卷第41頁），是尚難以被告採驗
    尿液並無毒品反應，而毛髮中僅有微量毒品反應即推認係受
    二手煙之影響，又頭髮易受外界環境污染，若與吸毒者相處
    ，衡情當可能遭受污染，惟本案毛髮經「清洗」後始進行分
    析，竟仍存在73pg/mgk之甲基安非他命及163pg/mg之嗎啡成
    份，有上開毛髮檢驗結果報告，再參以毛髮係就長期或習慣
    性施用毒品者之採檢方式，堪認被告毛髮中之上開毒品含量
    非因偶然與其他施用毒品者相處所致。
  5.被告及辯護人固請求傳訊證人謝承勳、吳立軍及吳志民，欲
    證明被告於98年7月30日回溯3個月內，曾與證人謝承勳、吳
    立軍及吳志民一起，恐有誤吸入他人施用毒品所產生之二手
    煙。惟查，縱被告於98年7月30日回溯3個月內，曾與謝承勳
    、吳立軍及吳志民一起，且謝承勳、吳立軍及吳志民當時有
    施用毒品，然被告既未能先確認與上開人等在一起之確實之
    時間、地點，縱上開人等亦證稱渠等於上開期間內之某時曾
    經施用毒品，且有時被告在場，亦不足以證明被告毛髮檢出
    之嗎啡、六-乙醯嗎啡及甲基安非他命，濃度分別為163pg/m
    g、124pg/mg、73pg /mg之反應，係誤吸入謝承勳、吳立軍
    及吳志民等人施用毒品時所產生之二手煙所致，而難為有利
    於被告之認定，業如前述，被告及辯護人請求調查之證據，
    本院認核無傳訊之必要，附此敘明。
(四)、按毒品危害防制條例於92年7月9日修正公佈，自93年1月9日
    日施行，其中第20條、第23條將施用毒品之刑事處遇程序，
    區分為「初犯」及「五年內再犯」、「五年後再犯」。依其
    立法理由之說明：「初犯」，經觀察、勒戒或強制戒治後，
    應為不起訴處分或不付審理之裁定；經觀察、勒戒或強制戒
    治執行完畢釋放後，「五年內再犯」者，因其再犯率甚高，
    原實施之觀察、勒戒及強制戒治既已無法收其實效，爰依法
    追訴或裁定交付審理。至於經觀察、勒戒或強制戒治執行完
    畢釋放後，「五年後再犯」者，前所實施之觀察、勒戒或強
    制戒治已足以遮斷其施用毒品之毒癮，為期自新及協助其斷
    除毒癮，仍適用「初犯」規定，先經觀察、勒戒或強制戒治
    之程序。從而依修正後之規定，僅限於「初犯」及「五年後
    再犯」二種情形，始應先經觀察、勒戒或強制戒治程序。依
    上開說明，依92年7月9日新修正之毒品危害防制條例第20條
    第3項、第23條第2項之修正理由所示，就施用毒品者，祇於
    「初犯」及「五年後再犯」二種情形，有其追訴條件之限制
    ，即須於初犯經觀察、勒戒或強制戒治釋放後，五年內均無
    施用毒品之行為，始能認其前所實施之觀察、勒戒或強制戒
    治已足遮斷毒癮，而得於五年後再犯時，再予適用初犯之規
    定，重行觀察、勒戒等程序。倘五年內已經再犯，被依法追
    訴處罰，縱其第3次（或第3次以上）施用毒品之時間在初犯
    釋放5年以後，即與「5年後再犯」之情形有別，且因已於「
    五年內再犯」，顯見其再犯率甚高，原實施觀察、勒戒或強
    制戒治，已無法收其實效，而無5年戒斷期之存在，自無再
    經觀察、勒戒及強制戒治之必要，應由檢察官逕行起訴，始
    符毒品危害防制條例修正之本旨（參照最高法院95年度台非
    字第59號、95年度台上字第1071號判決、最高法院95年5月9
    日95年度第7次刑庭會議決定、最高法院97年9月9日97年度
    第5次刑事庭會議決議）。查被告前於87年間，因施用第一
    級、第二級毒品案件，經台灣南投地方法院以87年度毒聲字
    第67號裁定送勒戒處所實施觀察、勒戒後，認無繼續施用之
    傾向，於87年11月21日執行完畢釋放，並經臺灣南投地方法
    院檢察署檢察官以87年度偵緝字第122號為不起訴處分確定
    。又於90年間，因施用第一級、第二級毒品案件，經台灣南
    投地方法院90年度毒聲字第99號裁定送勒戒處所實施觀察、
    勒戒後，認有繼續施用毒品之傾向，經本院90年度毒聲字第
    157號裁定令入戒治處所施以強制戒治，強制戒治逾3月後，
    成效經評定為合格，認無繼續戒治之必要，經台灣南投地方
    法院90年度毒聲字第950號裁定停止強制戒治，所餘戒治期
    間付保護管束，於90年8月29日停止強制戒治付保護管束，
    嗣於91年2月6日保護管束期滿未經撤銷停止強制戒治視為執
    行完畢；被告並因該次施用毒品案件，經檢察官提起公訴，
    經台灣南投地方法院90年度訴字第223號判決分別判處有期
    徒刑8月、6月，應執行有期徒刑1年確定（即第案）等情
    ，有臺灣高等法院被告前案紀錄表在卷可按，是被告於87年
    11月21日觀察、勒戒執行完畢釋放後至本件施用毒品犯行間
    ，雖已逾5年，然其於觀察、勒戒執行完畢釋放後5年內仍有
    上開第案之施用毒品犯行，並因此經判處罪刑確定，揆諸
    上開最高法院決定、決議及判決要旨，本件被告於前揭觀察
    、勒戒執行完畢釋放後，逾5年再犯本件施用第一級毒品犯
    行，仍應予論罪科刑。從而，本件事證明確，被告犯行堪予
    認定，應依法論科。
二、核被告所為，係犯毒品危害防制條例第10條第1項、第2項之
    施用第一級及第二級毒品罪。其施用前分別持有海洛因及甲
    基安非他命之低度行為，應分別為其施用海洛因及甲基安非
    他命之高度行為所吸收，均不另論罪。又被告於90年間，因
    施用第一級、第二級毒品案件，經台灣南投地方法院以90年
    度訴字第223號判決分別判處有期徒刑8月、6月，應執行有
    期徒刑1年確定（即第案）。又於91年間，因施用第二級
    毒品案件，經台灣南投地方法院92年度易字第102號判決判
    處有期徒刑8月，嗣被告提起上訴，經本院92年度上易字第
    1094號判決駁回上訴確定（即第案）。上開第、案經
    接續執行，於93年9月27日假釋付保護管束，於93年12月28
    日保護管束期滿未經撤銷，以已執行論等情，有臺灣高等法
    院被告前案紀錄表1件在卷可憑，被告於上開受有期徒刑執
    行完畢後，五年以內故意再犯本件有期徒刑以上之2罪，均
    為累犯，均應依刑法第47條第1項之規定，各加重其刑。
三、原審法院因認被告之罪證明確，適用毒品危害防制條例第10
    條第1項、第2項，刑法第11條前段、第47條第1項、第51條
    第5款，並審酌被告曾因施用毒品接受觀察、勒戒處分，竟
    尚不能深切體悟，自愛自重，仍無視於毒品對於自身健康之
    戕害及國家對於杜絕毒品犯罪之禁令，猶不知悔改，又再度
    施用毒品，足見被告自制能力尚有未足，又施用毒品固戕害
    個人健康至鉅，然就他人權益之侵害仍屬有限，施用毒品者
    均有相當程度之心理依賴，其犯罪心態與一般刑事犯罪之本
    質並不相同，應側重適當之醫學治療及心理矯治為宜等一切
    情狀，分別量處有期徒刑九月、四月，並定應執行有期徒刑
    一年，其認事用法均無違誤，量刑亦屬妥適，應予維持。被
    告上訴未提出任何有利之事證，其上訴為無理由，應予駁回
    。
本案經檢察官李月治到庭執行職務。
中    華    民    國   100    年    5     月    4     日
            刑事第六庭    審判長法  官  李  文  雄
                                法  官  黃  小  琴
                                法  官  陳  如  玲
以上正本證明與原本無異。
施用二級毒品部分不得上訴。
施用一級毒品得上訴。
如不服本判決應於收受送達後10日內向本院提出上訴書狀，其未
敘述上訴理由者，並得於提起上訴後10日內向本院補提理由書（
均須按他造當事人之人數附繕本）「切勿逕送上級法院」。
                                書記官  陳  信  和
中    華    民    國   100    年    5     月    4     日